【裁判字號】    97,台上,2928
【裁判日期】    970626
【裁判案由】    業務過失致人於死
【裁判全文】
最高法院刑事判決            九十七年度台上字第二九二八號
上  訴  人  台灣高等法院檢察署檢察官
被      告  丙○○
上  訴  人  甲○○
選任辯護人  蔡俊有律師
上  訴  人  乙○○（原名徐君峰）
選任辯護人  謝家健律師
上  訴  人  丁○○
                    樓
選任辯護人  郭明松律師
上列上訴人等因被告業務過失致人於死案件，不服台灣高等法院
中華民國九十四年四月七日第二審判決（九十三年度交上訴字第
一三九號，起訴案號：台灣板橋地方法院檢察署九十二年度偵字
第一四一七六號、第一四二一０號、第一四四一四號、第一七七
０四號），提起上訴，本院判決如下：
    主  文
原判決關於丁○○業務過失致人於死及甲○○、丙○○部分均撤
銷，發回台灣高等法院。
其他上訴駁回。
    理  由
一、撤銷發回（丁○○業務過失致人於死及甲○○、丙○○）部
    分：
本件原判決認定：上訴人甲○○係台北縣板橋市○○路七五號一
樓尊龍汽車客運股份有限公司（下稱尊龍公司）負責人，以購買
並提供大客車載運旅客往來為業，為從事業務之人。該公司前任
董事長徐瑋成於民國九十一年間向台灣經銷商購買瑞典ＳＣＡＮ
ＩＡ牌Ｋ四ＥＢ六Ｘ二型大客車底盤，交由設於桃園縣平鎮市○
○○路六六號之豐榮鐵工廠股份有限公司（下稱豐榮公司）打造
車身（豐榮牌ＦＲＳＣＡ廂式大客車）三十輛，車內原設有三十
七個座椅，並依規定於車身後部中央設有安全門，嗣經財團法人
車輛研究測試中心依據「車輛型式安全及品質一致性審驗作業要
點」審驗合格，以九十一年十月三十日車（九一）審字第一八九
五號函，核予尊龍公司安審（九一）字第一七五一號車輛型式安
全審驗合格證明之ＳＣＡＮＩＡ牌ＦＲＳＣＡ二型式車輛。該公
司隨即於九十一年十二月間向交通部公路總局台北區監理所申請
領牌，經交通部公路總局台北區監理所審核後核發牌照。於領得
前開大客車牌照後，該公司即按原先購買時之設計，與豐榮公司
總經理劉樟龍聯繫，要求豐榮公司將車內座椅拆卸，改為十九個
座椅，並在安全門上加裝隔板，復與設於台中縣大甲鎮○○里○
○街七號政鋼機械工業有限公司負責人李俊賢聯繫，向李俊賢購
買座椅，指示李俊賢將座椅安裝於前開ＳＣＡＮＩＡ牌ＦＲＳＣ
Ａ二型式車輛內（含安全門上方亦加裝座椅），該安全門即因加
裝隔板及座椅，必須使用扳手開啟後，該車乘客始能自安全門處
逃生。甲○○於九十一年四月一日接任尊龍公司董事長後，明知
營業大客車應設置符合道路交通安全規則第三十九條之一所規定
之安全門、安全窗之規格、標準及標識，以維護乘客之生命、身
體安全，雖能預見如遇車禍或其他緊急事故，有使用安全門逃生
之可能，仍認有其他出入門及逃生管道，而無留用安全門之必
要，於該批違規改裝座位之車輛出廠後，甲○○仍任由其上路營
業，且原應注意訓練尊龍公司之大客車駕駛以扳手開啟安全門，
以便在緊急情況中，能順利打開安全門以利乘客逃生，依客觀情
況又無不能注意之情事，詎其應注意、能注意，竟疏未注意訓練
該公司大客車駕駛人員如何開啟安全門，致使該安全門因加裝隔
板及座椅，且無人知悉開啟方式，而無法發揮應有之功能。上訴
人乙○○（原名徐君峰，九十四年十二月十五日經核准改名）受
僱於台北市○○區○○路之華達蘭藝公司（未辦理公司設立登記
），平日駕駛貨車載運花卉至各花店批售，係以駕駛為其附隨業
務，為從事業務之人。於九十二年七月二十一日上午二時五十五
分許，駕駛車號ＨＸ－七五八八號自用小貨車，沿國道三號公路
由台北縣三峽鎮往台北市方向行駛，於途經國道三號公路北向三
十九點七公里中內車道時，突然發生故障無法發動油門，乙○○
遂將貨車向路肩滑行，試圖將該車停放在路肩，惟該車滑行至外
側車道時，車輪即無法動彈，徐君峰原應注意即時設置警告標誌
，以防後車追撞，依當時情形又無不能注意之情事，於該車無
法行駛之情況下，仍繼續留在車上試圖踩踏油門以移動車輛，而
未立刻設置警告標誌，在發現車輛確實無法發動後，方下車查看
車況，準備架設警告標誌，適有以駕駛營業大貨車為業之被告丙
○○，駕駛車號二Ｋ－六三七號營業大貨車（下稱油罐車），沿
國道三號北向之外側車道行經該處，自後追撞乙○○之自用小貨
車及在車旁之乙○○，乙○○之自用小貨車因受此外力衝撞而滑
行至中外車道，適有尊龍公司之司機即上訴人丁○○駕駛車號一
一二－ＦＢ營業大客車（下稱尊龍大客車）附載乘客郭千儀、潘
月霞、林文和、張文炎、蔡美玲、施亞良、李明芳及自行乘坐在
該大客車下層廁所內側之沈俗雲（已更名為沈宛柔），沿國道三
號北向外側車道行經該處，見丙○○駕駛之油罐車停放於路肩，
便自外側車道變換至中外車道，並將視線轉向路肩，查看油罐車
車況，丁○○原應注意車前狀況並隨時採取必要之安全措施，而
依當時情狀又無不能注意之情事，竟疏未注意乙○○之自用小貨
車斜停在中外車道，在發現前方停放該自用小貨車後，雖緊急煞
車，但仍追撞乙○○之自用小貨車，尊龍大客車因受此撞擊而熄
火，車頭之右前方嚴重凹陷並起火燃燒，丁○○因此受有右臉撕
裂傷、右上肢、右下肢約佔體表面積百分之八的二度燒傷，丁○
○因見其所駕大客車車頭嚴重凹陷且起火燃燒無法跨越，致未能
赴右前方之氣動門旁拿取滅火器，亦未能立刻開啟乘客上下車門
，即逕由駕駛座旁之安全門逃生，下車後於開啟尊龍大客車中央
廁所小門（即原乘客逃生門），擬自該大客車下層進入開啟安全
門未果後，即先將在下層廁所內側之沈宛柔拉出，再跪在路邊向
往來之汽車喊叫請託幫忙，並託行經之汽車司機請求救援隊救援
，另在車外高喊教導乘客向前跑，復教乘客向後方跑，自車後方
天窗逃生，並與丙○○、乙○○輪流持修車扳手敲擊大客車車窗
玻璃。而車上乘客郭千儀、潘月霞、林文和、張文炎、蔡美玲、
施亞良、李明芳，因見火勢猛烈亟欲逃生，然因車輛前方之乘客
上下車門無法開啟，而車內另二處逃生窗之標示及使用方法，復
均以英文書寫，在濃煙密佈且不諳操作方式之情況下，無法自逃
生窗逃生；郭千儀、潘月霞、林文和、張文炎、蔡美玲、施亞良
、李明芳乃均改由安全門處逃生，惟因車內安全門遭改裝加裝隔
板及座椅，亦無法辨識及開啟，李明芳在找不到安全門後，乃改
往車頭方向自該車追撞所致車窗玻璃破裂處跳下，致受有左膝挫
傷、左腰挫傷、雙上肢及左膝擦傷等傷害。郭千儀、潘月霞、林
文和、張文炎、蔡美玲、施亞良等人，則均因往大客車後方找尋
其餘逃生方式未果而遭火燒死。丁○○於肇事後，於處理之員警
到達現場時，向警察自首為車禍肇事之人，而接受刑事訴追等情
。因而維持第一審依想像競合犯，從一重論處丁○○從事業務之
人，因業務上之過失致人於死罪刑（處有期徒刑一年）之判決，
駁回丁○○及檢察官在第二審之上訴；另將第一審就甲○○、丙
○○所為之科刑判決部分撤銷，改判依想像競合犯從一重論處甲
○○從事業務之人，因業務上之過失致人於死罪刑（甲○○，累
犯，處有期徒刑一年二月）；並就丙○○被訴業務過失致人於死
部分改判諭知無罪，業務過失傷害部分改判諭知不受理（丁○○
另被訴遺棄致死部分，經原審維持第一審諭知丁○○無罪之判決
，未據上訴已確定；乙○○部分從程序上駁回，詳如後述）；固
非無見。
惟查：（一）判決所載理由矛盾者，其判決當然違背法令，刑事
訴訟法第三百七十九條第十四款定有明文。依原判決理由說明，
係採納甲○○供認犯罪之供述，作為判決甲○○有罪之證據資料
；惟原判決採為從輕量刑審酌事項之理由說明：「本案肇事之大
客車係由尊龍公司前任董事長徐瑋成所訂購打造及設計改裝座位
，甲○○僅係接任尊龍公司董事長後，接收該批大客車營業使用
，已據甲○○供明，並經證人李俊賢於本院（指原審）調查時到
庭證實，原判決（指第一審判決）認定係甲○○所訂購及指示改
裝座位，即與事實不符」（見原判決正本第十頁倒數第二行至第
十一頁第三行）；如若無誤，似意指甲○○僅係單純接收該批改
裝座位之營業大客車使用，改裝該批大客車座位之事，與甲○○
完全無關；此與甲○○於第一審供稱：「（問：是否將車子送出
去打造、修改，由你執行的？）是的。因為之前就有這樣的設計
，車子本來就買好了，後來是開尊龍的支票出去，不得不買，所
以才送出去的（指改裝座位）」（見第一審卷第一三九頁），顯
相牴觸，有證據上理由矛盾之違法。又原判決理由內另說明：「
甲○○係於九十一年四月一日接任尊龍公司董事長，系爭尊龍大
客車購買打造時，車內原設有三十七個座椅，並依規定於車身後
部中央設有安全門，並經財團法人車輛研究測試中心依據『車輛
型式安全及品質一致性審驗作業要點』之規定審驗合格，以九十
一年十月三十日車（九一）審字第一八九五號函，核予尊龍公司
安審（九一）字第一七五一號車輛型式安全審驗合格證明之ＳＣ
ＡＮＩＡ牌ＦＲＳＣＡ二型式車輛。尊龍公司隨即於九十一年十
二月間向交通部公路總局台北區監理所申請領牌，經交通部公路
總局台北區監理所審核後核發牌照，但於領得前開大客車牌照後
，即將車內之座椅拆卸，改裝為十九人座，並在安全門上加裝隔
板後出廠營運使用等情，已為甲○○所是認，而上開座位改裝之
事，已在甲○○接任董事長之後，其對上開違規座位改裝之情，
實難諉為不知」（見原判決正本第八頁第一行至第十四行）；似
又認該批營業大客車改裝座位之事，係在甲○○擔任尊龍公司董
事長之後進行，其對該批營業大客車改裝座位之事，非但知情，
且應對此負責；此又與該判決上引理由說明，不相符合，自屬理
由矛盾。（二）審理事實之法院，對於被告有利及不利之證據，
均應一併加以注意，並綜合全部證據資料，本於經驗及論理法則
定其取捨而為判斷；倘為無罪之判決，亦應詳述其全部證據取捨
判斷之理由，否則即有應於審判期日調查之證據未予調查及判決
理由不備之違法。原判決事實認定：「乙○○於九十二年七月二
十一日上午二時五十五分許，駕駛車號ＨＸ－七五八八號自用小
貨車，沿國道三號公路由台北縣三峽鎮往台北市方向行駛，於途
經國道三號公路北向三十九點七公里中內車道處時，突然發生故
障無法發動油門，乙○○遂將小貨車向路肩滑行，試圖將車輛停
放在路肩，惟該車滑行至外側車道時，車輪即無法動彈，乙○○
原應注意即時設置警告標誌，以防後車追撞，依當時情形並無不
能注意之情事，於該車無法行駛之情況下，繼續留在車上試圖
踩踏油門以移動車輛，而未立刻設置警告標誌，在發現車輛確已
無法發動後，方下車查看車況，準備架設警告標誌，適有以駕駛
營業大貨車為業之丙○○，駕駛車號二Ｋ－六三七號營業大貨車
，沿國道三號北向之外側車道行經該處，自後追撞乙○○之自用
小貨車及在車旁之乙○○，乙○○之自用小貨車因受此外力衝撞
而滑行至中外車道，適有尊龍公司之司機丁○○駕駛車號一一二
－ＦＢ營業大客車沿國道三號北向外側車道行經該處，見由丙○
○所駕駛之營業大貨車停放於路肩，便自外側車道變換至中外車
道，並將視線轉向路肩，查看油罐車車況，丁○○原應注意車前
狀況並隨時採取必要之安全措施，而依當時之情狀並無不能注意
之情事，竟疏未注意乙○○之自用小貨車斜停在中外車道，在發
現前方停放該自用小貨車後，乃緊急煞車，但仍追撞乙○○之自
用小貨車，尊龍大客車因受此撞擊而熄火，其車頭之右前方嚴重
凹陷並起火燃燒」；如若無誤，原因故障而停置於國道三號公路
北上外側車道由乙○○駕駛之自用小貨車，係因丙○○駕車自後
追撞始滑行至中外車道，則丙○○駕車自後追撞乙○○因故障停
置於前方之小貨車，有否未注意車前路況以隨時採取必要安全措
施之過失？該追撞結果是否係因丙○○應注意能注意而疏未注意
車前路況所造成？其因過失駕車將乙○○停置於北上外側車道之
小貨車追撞至同向北上中外車道，是否對該道路造成突發之障礙
，導致後方來車閃避不及？因其過失行為造成之道路障礙，與乙
○○、甲○○、丁○○等人之業務過失，是否俱屬使郭千儀、潘
月霞、林文和、張文炎、蔡美玲、施亞良等人發生死亡結果之併
存原因？仍待調查釐清。又原判決援引作為判決基礎之「台灣省
台北縣區車輛行車事故鑑定委員會」分析意見記載：「依乙○○
與丙○○應訊筆錄，及接受媒體（東森電視台）採訪所稱研議，
認乙○○駕駛自小貨車行駛高速公路前未先妥善保養及檢查車輛
狀況，致行駛高速公路途中發生故障，而於故障後又未排除至路
肩，且未即時設置警告措施『違反高速公路交通管制規則第十四
條之規定』，適丙○○駕駛營大貨車未與前行不明車輛保持適當
之安全距離『違反高速公路交通管制規則第六條之規定』，當該
前行車輛於行駛中預見故障停止之徐車而及時閃避後，謝車因反
應距離不足而撞擊徐車，並將徐車由外側車道推移至中外車道之
後，徐車再遭變換至中外車道之丁○○駕駛營大客車撞擊」（見
九十二年度相字第八一四號卷第一八三頁背面），是否意指乙○
○、丙○○、丁○○等人之上揭過失行為，俱屬使郭千儀、潘月
霞、林文和、張文炎、蔡美玲、施亞良等人發生死亡結果之併存
原因？原審就此未予調查、審認及說明，亦屬理由不備。（三）
有罪之判決書，應記載認定犯罪事實所憑之證據及其認定之理由
，刑事訴訟法第三百十條第一款定有明文。而認定事實所憑之證
據，須確實存在，倘判決書內所記載之證據，與卷內筆錄或證物
之內容不相適合，則其判決之依據，實際上並不存在，自屬採證
違法。依原判決理由說明，乃以丁○○之供述、告訴人李明芳證
述係其報警等語，與卷附台北縣政府警察局每日工作紀錄簿之記
載，相互印證，作為認定丁○○辯稱：伊係自首等語，應可採信
之依據，而依刑法第六十二條前段規定減輕丁○○之刑（見原判
決正本第十頁第十二行至第十七行）；惟卷附「台北縣政府警察
局每日工作紀錄簿影本」內記載：「一、二時五十九分支援北二
高（北上）三十九點九Ｋ處火燒車。二、遊覽車、油罐車、小客
車互撞。三、出動七六、七一、九五車，由吳小隊長、成俊、蔡
旻宏、李碩文、彭嘉成出動。四、到達現場自小貨車及遊覽車兩
部車燃燒猛烈，幾乎全毀，隨即部二水線出水灌救，隨後頂埔六
號率人車抵達，即分別從另邊攻擊，約五分鐘即控制殘火，處理
時發現遊覽車上有六名死亡民眾，未能分辨男女，隨即交國道刑
警處理。五、善後處理直至五時三十分人車返隊。六、有四名受
傷由頂埔九一護送亞東醫院救治」（見九十二年度相字第八一四
號卷第五九頁）；如若無誤，似未記明本件係丁○○向警方自首
並表明願接受裁判之事實，而告訴人李明芳證述係其報警等語，
與丁○○是否係自首之待證事實，亦無任何關聯性，原判決僅依
憑上開每日工作紀錄簿之記載及與丁○○是否係自首並無關聯性
之李明芳供述，即推論丁○○主張其係自首之辯解與事實相符，
尚嫌率斷，且有認定事實與所援引之證據資料內容不相適合之採
證違法。以上，或係檢察官之上訴意旨所指摘，或屬本院得依職
權調查之事項，應認原判決關於丁○○業務過失致人於死及甲○
○、丙○○等部分，均有撤銷發回更審之原因。至於原判決理由
內就甲○○、丁○○另敘明不另為不受理諭知之業務過失傷害部
分，基於審判不可分原則，均應併予發回。
二、上訴駁回（乙○○）部分：
按刑事訴訟法第三百七十七條規定：上訴於第三審法院，非以判
決違背法令為理由不得為之；是提起第三審上訴，應以原判決違
背法令為理由，係屬法定要件；如果上訴理由書狀並未依據卷內
訴訟資料具體指摘原判決不適用何種法則或如何適用不當，或所
指摘原判決違法情事，顯與法律規定得為第三審上訴理由之違法
情形不相適合時，均應認其上訴為違背法律上之程式，予以駁回
。本件原判決撤銷第一審就乙○○部分所為之科刑判決，改判仍
論處乙○○從事業務之人，因業務上之過失致人於死罪刑（有期
徒刑八月）。乙○○之上訴意旨略稱：（一）依憑丙○○於原審
證稱：係小貨車司機（即乙○○）報警等語，足認乙○○之報警
行為，已符合自首之規定，原審未注意及之，就乙○○是否係自
首乙事，又未加審認、調查，顯有應於審判期日調查之證據而未
予調查之違誤。（二）乙○○未設置警告標誌之過失行為所生之
客觀事實，係其因故障停放於國道三號公路北上外側車道之小貨
車遭丙○○駕車追撞，惟此情形並非必然會造成遭尊龍客運再追
撞該小貨車之結果，丙○○追撞之過失行為，原判決既認與上揭
乘客之死傷無相當因果關係，則乙○○之過失，亦因丙○○力量
之介入，而阻斷其行為所可能產生之結果，乙○○之過失行為與
尊龍客運乘客之死傷，顯無相當因果關係，原判決有理由矛盾及
理由不備之違法。（三）本件車禍發生後，各該駕駛人之過失行
為（即乙○○、丙○○、丁○○之過失行為）所發生之危害，僅
係車輛損毀，至於尊龍客運追撞自用小貨車而發生車內乘客死傷
之結果，乃因該客運經改裝影響逃生所致，原判決有理由不備及
理由矛盾之違法等語。
惟查：原判決綜合卷內之證據資料及調查證據之結果，認定乙○
○有其事實欄所載之犯行，已於理由內詳敘其調查證據之結果及
取捨證據認定之理由，並就乙○○否認未即時在故障車輛後方五
十公尺至一百公尺處設置車輛故障標誌警示往來之車輛所持之辯
解，認非可採，予以指駁。復說明認定乙○○之過失行為與郭千
儀、潘月霞、林文和、張文炎、蔡美玲、施亞良等人之死亡間有
相當因果關係所憑之證據及其理由。從形式上觀察，原判決關於
乙○○部分並無理由不備、理由矛盾或證據調查未盡等違背法令
之情形。乙○○上訴意旨（二）、（三）均置原判決事實欄明確
認定及理由內已詳予說明之事項於不顧，徒憑己意，就事實審法
院採證認事自由判斷職權之合法行使，再為單純事實上之爭執，
俱非合法之第三審上訴理由。至丙○○於原審雖供稱：「是小貨
車司機報警」，惟就乙○○報警之內容及曾否向警方表明身分並
告知伊即係肇事者等情，均未具體說明；乙○○於第一審復供稱
：「（問：救援車來是何人報警？）油罐車司機先與尊龍司機對
話，尊龍司機說車上還有人，並喊說從上面跑，後來看到跳出來
的乘客，我要去向他借手機，然後那位李小姐說他已經報警了」
、「（問：你有無打電話報警？）我有跟李明芳借行動電話來報
警的時候，李明芳說他已經報警了，後來我因為受傷，所以我在
路肩休息，一個拖吊業者叫我到後面休息。警察是到亞東醫院製
作筆錄的」（見第一審卷第三一七頁、第四二三頁）。則原判決
未依刑法第六十二條自首之規定，減輕乙○○之刑，並未違法。
況且原審審判長於審判期日，就乙○○等人之犯罪事實為訊問前
，詢問乙○○：「尚有何證據請求調查？」其與選任辯護人謝家
健律師均答稱：「沒有」（見原審卷第二一九頁），乙○○上訴
意旨（一）至法律審之本院，始又執原審未就其是否係自首乙節
詳加審認、調查等語，指摘原判決證據調查未盡，自非依據卷內
資料而為主張。綜上所論，乙○○之上訴違背法律上程式，予以
駁回。至於原判決認業經撤回告訴而於理由內敘明不另為不受理
諭知之乙○○過失傷害部分，檢察官起訴書係指訴乙○○以一行
為觸犯過失致人於死及過失傷害等罪，而就過失傷害部分，依刑
法第二百八十四條第一項規定提起公訴，經核該過失傷害罪屬刑
事訴訟法第三百七十六條第一款之案件，乙○○就其業務過失致
人於死重罪部分之上訴既不合法，自無從就有裁判上一罪關係之
該輕罪併為實體上審理，此部分既經第二審判決，自不得上訴於
第三審法院，乙○○竟對該部分提起上訴，亦非適法，應併予駁
回。
據上論結，應依刑事訴訟法第三百九十七條、第四百零一條、第
三百九十五條前段，判決如主文。
中    華    民    國  九十七  年    六    月  二十六  日
                      最高法院刑事第八庭
                          審判長法官  林  永  茂
                                法官  吳  昆  仁
                                法官  蘇  振  堂
                                法官  蕭  仰  歸
                                法官  何  菁  莪
      本件正本證明與原本無異
                                      書  記  官
中    華    民    國  九十七  年    七    月    四    日
                                                Ａ


司法院資訊處製作；財團法人民間司法改革基金會備份。
